臺灣高等法院刑事判決
109年度上訴字第3758號
上  訴  人  臺灣新竹地方檢察署檢察官
被      告  陳光義



上列上訴人因被告違反毒品危害防制條例案件，不服臺灣新竹地
方法院109年度訴字第591號，中華民國109年8月26日第一審判決
（起訴案號：臺灣新竹地方檢察署109年度毒偵字第890號），提
起上訴，本院判決如下：
    主  文
上訴駁回。
    理  由
壹、本案經本院審理結果，認第一審判決以檢察官提起之公訴，
    有起訴之程序違背規定之情事，對被告甲○○為公訴不受理之
    諭知，核無不當，應予維持，並引用第一審判決書記載之理
    由（如附件）。
貳、檢察官上訴意旨略以：本件被告甲○○前因施用毒品案件，經
    送觀察勒戒後，因認無繼續施用之傾向，於105年7月7日釋
    放出所，此有被告之刑案資料查註紀錄表、矯正簡表各1份
    附卷可佐。而本件犯罪時間為109年1月3日凌晨0時50分為警
    採尿時起回溯26小時內之某時許，在不詳地點，以不詳方式
    施用第一級海洛因1次，距離上開最近一次被告經觀察、勒
    戒執行完畢釋放之日已逾3年，依被告行為後修正之毒品危
    害防制條例第20條第3項、第23條第2項及新增第35條之1過
    渡規定，以及最高法院109年8月11日第3次刑事庭會議多數
    見解意旨，應由法院職權裁定命被告入勒戒處所觀察、勒戒
    後，若被告無繼續施用毒品之傾向，應即釋放並為免刑之判
    決。從而，原審未依上開方式處理，自有判決違背法令之瑕
    疵。
參、按起訴之程序違背規定者，法院應諭知不受理之判決；又對
    於原審諭知不受理之判決上訴時，第二審法院認其為無理由
    而駁回上訴，得不經言詞辯論為之，刑事訴訟法第303條第1
    款、第372條分別定有明文。
肆、本院查：　　
一、最高法院109年台上字第3826號刑事判決意旨已揭明:
  ㈠按毒品危害防制條例(下稱毒品條例)本次修正，對於施用毒
    品者既強調「治療勝於處罰」、「醫療先於司法」之刑事政
    策，強化觀察、勒戒或強制戒治處分、命附條件緩起訴處遇
    措施與監禁刑罰間之交替運用，使之相互輔助補充，剛柔並
    濟，力助施用毒品者重生。尤以新修正之毒品條例第24條之
    命附條件緩起訴處遇，係考慮施用毒品者之成癮性、施用動
    機或生活環境各有不同，修正前之本條僅列附命完成戒癮治
    療一途之處遇模式，對於例如偶然出於好奇施用，但家庭生
    活環境正常並無毒癮之施用者，若不分個案情節、無論有無
    醫療必要，一律施以戒癮治療，此種處遇模式顯然過於僵化
    而缺乏彈性，故除以往之「觀察、勒戒或強制戒治」及「附
    命完成戒癮治療緩起訴」雙軌制處遇外，更賦與檢察官得依
    個案情形，以刑事訴訟法第253條之2第1項第4至6款或第8款
    規定，給予施用毒品者義務勞務、繳納處分金、心理輔導、
    法治教育或其他預防再犯措施為附條件之緩起訴處分，俾使
    其能經由多元化之緩起訴處遇，能有效並適當戒除毒癮而徹
    底擺脫毒品危害。又機構外之命附條件緩起訴處遇相較於機
    構內之觀察、勒戒及強制戒治而言，前者乃結合醫師、觀護
    人、社工心理諮商等不同領域之專業人員參與之治療措施，
    目的除在戒除施用毒品者身癮、心癮外，並使其能經由於機
    構外之社會參與及接觸，重新塑造生活紀律，改變病態行為
    ，以達治療「病患性犯人」之效果；相較於後者於勒戒處所
    、戒治處所內之觀察、勒戒或強制戒治而言，仍不失為監禁
    治療，且其管理人員均為監所矯正人員，各處所之資源多寡
    、專業人才比例又不盡相同，未能跳脫「收容」功能大於「
    戒治」之刑罰樣貌。縱為屢犯施用毒品罪之成癮慣犯，倘其
    本次再犯後已自行赴醫療機構為戒癮或替代治療，並顯具成
    效，無論此次距最近1次觀察、勒戒或強制戒治執行完畢釋
    放是否已逾3年，於新修正毒品條例第24條尚未施行前，檢
    察官仍非不得視其個案情形為「附命完成戒癮治療緩起訴處
    分」，無庸逕向法院聲請觀察、勒戒甚而追訴處罰之必要，
    俾節省有用資源。準此，多方面之機構外處遇顯然優於機構
    內處遇。是在毒品未除罪化前，目前之刑事政策，應先落實
    「除刑不除罪」之各項政策，以司法監督施用毒品者機構外
    之社區戒癮治療為主，機構內之戒癮治療為輔，只有不願參
    與社區治療或治療無效者，始以監禁為最後手段。
  ㈡法院於解釋、適用本次毒品條例上開修正條文時，允宜遵循
    醫療專業及刑事政策，保障施用毒品者為病患性犯人之健康
    權，兼顧保護社會安全及恪遵正當法律程序，確保法治國公
    平法院之具體實現。又本於權力分立原則，法院對檢察官職
    權行使，應予以尊重，雖非謂不得為適度之司法審查，惟對
    於施用毒品者本次所犯如距最近1次觀察、勒戒或強制戒治
    執行完畢釋放後，已逾3年者，檢察官既得本於立法者所賦
    與之職權裁量是否聲請法院裁定觀察、勒戒或為命附條件（
    現行法僅能附命完成戒癮治療）緩起訴處分之多元化處遇，
    即聲請法院裁定機構內之觀察、勒戒並非檢察官所得採取之
    唯一途徑，法院自不能僭越檢察官之職權，逕對施用毒品者
    裁定應予觀察、勒戒或強制戒治。雖修正後之毒品條例第35
    條之1第2款規定：「審判中之案件，由法院或少年法院（地
    方法院少年法庭）依修正後規定處理；依修正後規定應為不
    起訴處分或不付審理之裁定者，法院或少年法院（地方法院
    少年法庭）應為免刑之判決或不付審理之裁定。」另該條款
    之立法說明亦謂：「若該等案件於修正施行前已繫屬於法院
    或少年法院（地方法院少年法庭）者，『為求程序之經濟，
    法院或少年法院（地方法院少年法庭）應依修正施行後之規
    定處理，即應依職權為觀察、勒戒或強制戒治之裁定』」等
    語，似欲透過立法說明由法院依職權裁定觀察、勒戒或強制
    戒治，以替代第20條第1項、第2項所定應由檢察官提出觀察
    、勒戒或強制戒治之聲請，惟若檢察官之「起訴之程序違背
    規定」，法院當不能「為求程序之經濟」便宜行事，而應嚴
    守程序上之正義，尊重檢察官之裁量權，並保障施用毒品者
    能獲得妥適並完善治療或其他有利戒毒途徑處遇之機會。
二、被告甲○○前因施用毒品案件，經原審法院裁定送觀察、勒戒
    後，認無繼續施用毒品之傾向，於105年7月7日執行完畢釋
    放，並由臺灣新竹地方檢察署檢察官以104年度毒偵字第202
    3號為不起訴處分確定等情，有本院被告前案紀錄表在卷可
    稽（見本院卷第36-37、39頁）。檢察官認被告施用第一級
    毒品海洛因之時間為109年1月3日凌晨0時50分為警採尿時起
    回溯26小時內之某時許，距上開最近1次觀察、勒戒執行完
    畢釋放之105年7月7日，已逾3年，縱被告於其間曾於106年
    因犯施用毒品案件，經起訴、判刑與執行，依前揭說明，仍
    應依修正後之毒品危害防制條例第20條第3項、現行第24條
    等規定，由檢察官基於一次性之整體規劃而重啟處遇程序，
    具體審酌個案情節，裁量聲請法院裁定觀察、勒戒或為附命
    完成戒癮治療之緩起訴處分，抑或為其他適法處理，而非逕
    予起訴或聲請簡易判決處刑。檢察官之公訴，已有起訴之程
    序違背規定之情事，原審法院認依刑事訴訟法第303條第1款
    、第307條規定諭知公訴不受理之判決，且不經言詞辯論為
    之，於法尚無不合。
三、檢察官上訴主張應由法院就施用毒品者裁定送觀察、勒戒之
    ，進而指摘原判決諭知公訴不受理不當等語，與其應負之基
    於一次性之整體規劃而重啟處遇程序有違，且法院無從替代
    檢察官為上開合義務性之裁量處遇，是其上訴為無理由，應
    予駁回，並不經言詞辯論為之。
據上論斷，應依刑事訴訟法第368條、第372條、第373條，判決
如主文。
本案經檢察官沈郁智提起公訴，檢察官孫立婷提起上訴。　　
中　　華　　民　　國　　109 　年　　12　　月　　30　　日
                  刑事第二十三庭審判長法　官  許永煌
                                      法　官  雷淑雯
                                      法　官  吳定亞
以上正本證明與原本無異。
施用第二級毒品部分不得上訴。
施用第一級毒品部分如不服本判決，應於收受送達後20日內向本
院提出上訴書狀，其未敘述上訴之理由者並得於提起上訴後20日
內向本院補提理由書（均須按他造當事人之人數附繕本）「切勿
逕送上級法院」。
                                      書記官  郭侑靜
中　　華　　民　　國　　109 　年　　12　　月　　30　　日
附件：
臺灣新竹地方法院刑事判決　　　　　　　109年度訴字第591號
公  訴  人　臺灣新竹地方檢察署檢察官　　　　　　　　
被　　　告　甲○○　男　民國00年0月00日生
                    身分證統一編號：Z000000000號
                    住○○市○○區○○街0巷00號
                    居新竹市○○路0000巷000號
上列被告因違反毒品危害防制條例案件，經檢察官提起公訴（10
9 年度毒偵字第890 號），本院判決如下：
    主  文
本件公訴不受理。
    理  由
一、公訴意旨略以：被告甲○○前因施用毒品案件，經法院判處有
    期徒刑2 月確定，於民國107 年1 月12日易科罰金執行完畢
    。詎其猶不知悔改及戒除毒品，基於施用第一級毒品及第二
    級毒品之犯意，於108 年12月31日14時許，在新竹市○○區○○
    路0 段000 巷000 號居所內，以燒烤玻璃球吸食煙霧方式，
    施用第二級毒品甲基安非他命1 次；另於109 年1 月3 日0 
    時50分為警採尿時起回溯26小時內之某時許，在不詳地點，
    以不詳方式，施用第一級毒品海洛因1 次。嗣因警方偵辦毒
    品案件，於109 年1 月2 日15時30分許，持法院核發之搜索
    票前往上址執行搜索，當場扣得海洛因捲菸1 支（驗餘淨重
    0.92公克）、安非他命1 包（毛重0.94公克）、手機3 支、
    平板1 台，復於翌（3 ）日0 時50分許，採集其尿液檢體送
    驗，結果呈安非他命、甲基安非他命、可待因及嗎啡陽性反
    應，始查悉上情。因認被告涉犯毒品危害防制條例第10條第
    1 項之施用第一級毒品、同條第2 項之施用第二級毒品罪嫌
    等語。
二、按毒品危害防制條例第20條第1 項至第3 項原規定「犯第10
    條之罪者，檢察官應聲請法院裁定，或少年法院（地方法院
    少年法庭）應先裁定，令被告或少年入勒戒處所觀察、勒戒
    ，其期間不得逾2 月。」、「觀察、勒戒後，檢察官或少年
    法院（地方法院少年法庭）依據勒戒處所之陳報，認受觀察
    、勒戒人無繼續施用毒品傾向者，應即釋放，並為不起訴之
    處分或不付審理之裁定；認受觀察、勒戒人有繼續施用毒品
    傾向者，檢察官應聲請法院裁定或由少年法院（地方法院少
    年法庭）裁定令入戒治處所強制戒治，其期間為6 個月以上
    ，至無繼續強制戒治之必要為止。但最長不得逾1 年。」、
    「依前項規定為觀察、勒戒或強制戒治執行完畢釋放後，5
    年後再犯第10條之罪者，適用本條前2 項之規定。」，另同
    條例第23條第1 項、第2 項原本規定「依第20條第2 項強制
    戒治期滿，應即釋放，由檢察官為不起訴之處分或少年法院
    （地方法院少年法庭）為不付審理之裁定。」、「觀察、勒
    戒或強制戒治執行完畢釋放後，5 年內再犯第10條之罪者，
    檢察官或少年法院（地方法院少年法庭）應依法追訴或裁定
    交付審理。」。嗣該條例於109 年1 月15日修正公布，並於
    同年7 月15日生效施行，修正後之該條例第20條第3 項修正
    為「依前項規定為觀察、勒戒或強制戒治執行完畢釋放後，
    『3 年後』再犯第10條之罪者，適用前2 項之規定。」，同條
    例第23條第1 項修正為「觀察、勒戒或強制戒治執行完畢釋
    放後，『3 年內』再犯第10條之罪者，檢察官或少年法院（地
    方法院少年法庭）應依法追訴或裁定交付審理。」。
三、修正後毒品危害防制條例第23條第2 項，既僅規定「觀察、
    勒戒或強制戒治執行完畢釋放後，3 年內再犯第10條之罪者
    ，檢察官或少年法院（地方法院少年法庭）應依法追訴或裁
    定交付審理。」則其再犯（含3 犯以上）如距最近1 次犯該
    罪經依第20條第1 項、第2 項規定令觀察、勒戒或強制戒治
    執行完畢釋放後，已逾3 年者，即應再令觀察、勒戒，不因
    其間是否另犯該罪經起訴、判刑或執行而受影響，俾落實此
    次寬厚刑事政策之變革（最高法院109 年度台上字第3098號
    判決、109 年度台上字第3135號判決同此見解）。
四、另依增訂之同條例第35條之1 第1 款規定，於108 年12月17
    日修正之條文施行前犯第10條之罪之案件，於修正施行後，
    偵查中之案件，由檢察官依修正後規定處理；審判中之案件
    ，由法院或少年法院（地方法院少年法庭）依修正後規定處
    理；依修正後規定應為不起訴處分或不付審理之裁定者，法
    院或少年法院（地方法院少年法庭）應為免刑之判決或不付
    審理之裁定。再觀諸該條修正之立法理由略謂：「…二、本
    條例本次修正之條文施行前犯第10條之罪者，於修正施行後
    究應如何處理，爰參考87年5 月20日修正施行之第35條規定
    （該條於92年7 月9 日曾修正），增訂本條過渡規定，以杜
    爭議。關於具體案件適用新舊法之說明如下：（一）若係偵
    查中之案件，由檢察官依修正施行後規定處理之。（二）若
    該等案件於修正施行前已繫屬於法院或少年法院（地方法院
    少年法庭）者，為求程序之經濟，法院或少年法院（地方法
    院少年法庭）應依修正施行後之規定處理，即應依職權為觀
    察、勒戒或強制戒治之裁定。依修正施行後之規定，受觀察
    、勒戒人無繼續施用傾向者或強制戒治期滿後，應為不起訴
    處分或不付審理之裁定者，法院或少年法院（地方法院少年
    法庭）應為免刑之判決或不付審理之裁定。…」。則可知倘
    若依照109 年7 月15日生效施行之毒品危害防制條例規定應
    行觀察、勒戒之施用毒品者，其施用毒品之行為時間是在10
    9 年7 月15日以前，而於109 年7 月15日前已經檢察官起訴
    或聲請簡易判決處刑繫屬於法院，受理之法院應依職權裁定
    行觀察、勒戒，以求程序之經濟，但若該案件於109 年7 月
    15日之後尚未經起訴或聲請簡易判決處刑而繫屬於法院，（
    亦即非條文所稱「修正施行後」之「審判中之案件」），即
    應由尚在偵查中之承辦檢察官依修正後之規定處理，並非可
    由檢察官仍逕予起訴或聲請簡易判決處刑，而由法院改以裁
    定將此類行為人進行觀察、勒戒，否則不啻違背毒品危害防
    制條例第35條之1 分別規定第1 款、第2 款處理方式之立法
    目的。是以，若行為人於109 年7 月15日以前所為施用第一
    級毒品或施用第二級毒品犯行，於109 年7 月15日尚未繫屬
    於法院或少年法院（地方法院少年法庭）者，而該等行為人
    所為施用毒品犯行依修正後之毒品危害防制條例規定應予觀
    察、勒戒，檢察官即應依修正後之規定處理聲請觀察、勒戒
    ，而不應予以起訴或聲請簡易判決處刑，若仍予以起訴或聲
    請簡易判決處刑，即屬「起訴之程序違背規定」，依刑事訴
    訟法第303 條第1 款，法院即應為公訴不受理之諭知。
五、經查，公訴意旨認被告本案施用第一級毒品、第二級毒品之
    時間分別為「109 年1 月3 日0 時50分為警採尿時起回溯26
    小時內之某時許」、「108 年12月31日14時許」。再觀被告
    之臺灣高等法院被告前案紀錄表，可知其前因施用毒品案件
    ，經送觀察、勒戒後，因認無繼續施用之傾向，於105 年7
    月7 日釋放出所，是以，被告本案施用第一級毒品、第二級
    毒品往前回溯3 年內，其未有接受觀察、勒戒及強制戒治之
    處遇，依上開說明，其本案所為自應予以觀察、勒戒，而後
    再視有無繼續施用之傾向，評估是否有施以強制戒治之必要
    。又本案經檢察官偵查後，於109 年7 月17日繫屬於本院，
    有本院收文章在卷可查，可知本案於毒品危害防制條例109
    年7 月15日修正施行後尚未經起訴或聲請簡易判決處刑而繫
    屬本院，應由檢察官依修正後之毒品危害防制條例規定處理
    ，而非逕予起訴。檢察官提起本件公訴，有起訴之程序違背
    規定之情事，自應由本院依刑事訴訟法第303 條第1 款規定
    諭知公訴不受理之判決，且依同法第307 條之規定，得不經
    言詞辯論為之。
據上論斷，應依刑事訴訟法第303 條第1 款、第307 條，判決如
主文。
本案經檢察官沈郁智提起公訴。
中　　華　　民　　國　 109　　年　　8 　　月　　26　　日
                  刑事第七庭    審判長法　官  陳麗芬
                                      法  官  華澹寧
                                      法  官  郭哲宏
以上正本證明與原本無異。
如不服本判決應於收受本判決後20日內向本院提出上訴書狀，上
訴書狀應敘述具體理由。上訴書狀未敘述上訴理由者，應於上訴
期間屆滿後20日內補提理由書狀於本院(均須按他造當事人之人
數附繕本 )「切勿逕送上級法院」。
中　　華　　民　　國　 109　　年　　8 　　月　　26　　日
                                      書記官  戴筑芸